【裁判字號】    89,台上,1589
【裁判日期】    890714
【裁判案由】    分割共有物
【裁判全文】
最高法院民事判決                              八十九年度台上字第一五八九號
    上  訴  人  亥○○
                戌○○
                壬○○
                辛○○
                癸○○
                丙○○
                乙○○
                己○○
                卯○○
                寅○○
                辰○○
                巳○即連文慧
                宙○○
                天○○
                玄○○
                申○○
                酉○○
                丑○○
                Ｃ○○
                Ｄ○○
                Ｂ○○
                丁○○
                宇○○
                黃○○
                地○○
                Ａ○○
                未○○
                午○○
                戊○○
                庚○○
    右二十五人
    共      同
    訴訟代理人  連秀娥
    上  訴  人  甲○○
    被 上訴 人  子○○
右當事人間請求分割共有物事件，上訴人對於中華民國八十七年十月十二日台灣高等
法院台中分院第二審判決（八十六年度重上字第六三號），提起上訴，本院判決如左
：
    主  文
上訴駁回。
第三審訴訟費用由上訴人負擔。
    理  由
本件為請求分割共有物事件，其訴訟標的對於共同訴訟之上訴人各人必須合一確定，
故上訴人壬○○、辛○○、癸○○三人不服原判決提起上訴，依民事訴訟法第五十六
條第一項第一款規定，其效力及於未提起上訴之其餘上訴人，爰併列其為上訴人，合
先敘明。
次查被上訴人主張：坐落彰化縣埔鹽鄉○○段第六九○地號、地目建、面積○‧三二
二九公頃土地（下稱系爭土地），為兩造所共有，各共有人之應有部分如原判決附表
一所示（該附表將壬○○、辛○○、癸○○之應有部分各二五二分之十，誤載為各二
五○分之十）。系爭土地依其使用目的並無不能分割之情形，兩造亦無不能分割之約
定，惟無法達成分割協議等情，爰求為命原物分割之判決。
上訴人亥○○、戌○○、壬○○、辛○○、癸○○（下稱亥○○五人）則以：伊在系
爭土地建有房屋，為保留建物不被拆除，及分割後土地之利用，應採如原判決附圖二
乙案所示之分割方法。另其餘上訴人二十六人則以﹕系爭土地上之建物均已老舊，無
保留之必要。又考慮臨路位置之公平，分割後對外之通行等情形，應以如原判決附圖
二甲案所示之分割方法最為公平各等語，資為抗辯。
原審依審理之結果，以：被上訴人主張系爭土地為兩造所共有，各共有人之應有部分
如原判決附表一所示，系爭土地依其使用目的並無不能分割之情形，兩造亦無不能分
割之約定，惟無法達成分割協議等情，有土地登記簿謄本為證（一審卷第一宗九至二
一頁、原審卷第二宗二至二七、五九至六九頁），並為上訴人所不爭執，堪信為真實
。系爭土地為略成西北、東南坐向之長方形，其西側面臨現寬十二公尺（已計劃拓寬
為二十公尺，有彰化縣埔鹽鄉公所八六、七、二三鹽鄉建字第七二○七號函附於原審
卷第一宗一二二頁）之員鹿路，南側面臨寬約四公尺（已計劃拓寬為八公尺）之巷道
為對外通路。系爭土地上現有磚造之二進及一進四合院式房舍各一棟、加強磚造之二
層樓房三棟、磚造平房數棟散佈其上，上開建物除東北角如原判決附圖一編號一、二
、三、四、五部分之二層樓房係新近建築者外，餘均屬陳舊建物，並與系爭土地之四
邊地籍線並不相稱，且各建物占用土地之面積與其所有人應有部分比例之面積不相當
，裡地部分對外亦無適宜之通路等情，已據第一審法院會同兩造及彰化縣鹿港地政事
務所勘測屬實，有勘驗筆錄及上開地政事務所繪製如原判決附圖一所示之複丈成果圖
在卷可稽（一審卷第一宗九十頁、第二宗五六頁）。系爭土地臨員鹿路部分土地每坪
約新台幣（下同）七萬二千元，臨巷道部分土地每坪約六萬五千元，與未臨路部分土
地之價值並不相等一節，業經原審法院囑託華聲企業發展鑑定顧問有限公司（下稱華
聲公司）鑑定屬實，有報告書在卷可稽（外放證物）。經斟酌臨路地部分土地應平均
分配予各共有人，分割後每部分之土地均應有適當之聯外道路，私設巷道巷底應有適
當之迴車道，分割後土地之利用價值、經濟效用，及被上訴人與上訴人丙○○、乙○
○、己○○、卯○○、寅○○、辰○○、地○○、Ａ○○、未○○、午○○、巳○即
連文慧、宙○○、天○○、戊○○、庚○○、申○○、酉○○、丑○○、Ｃ○○、Ｄ
○○、Ｂ○○、丁○○、宇○○、黃○○等二十五人願於分割後保持共有之意願等情
形。系爭土地應分割為﹕如原判決附圖二甲案編號Ｋ所示部分，留下空地由兩造按原
判決附表一所示原應有部分之比例維持共有，以供通道使用，編號Ａ所示面積○‧○
一六六公頃土地分歸上訴人亥○○取得，編號Ｂ所示面積○‧○一六六公頃土地分歸
上訴人戌○○取得，編號Ｃ所示面積○‧○二一○公頃土地及編號Ｈ所示○‧○一二
一公頃土地分歸上訴人玄○○取得，編號Ｄ所示面積○‧○二○一公頃土地及編號Ｉ
所示面積○‧○一三○公頃土地分歸上訴人甲○○（原判決誤載為宙○○進）取得，
編號Ｅ所示面積○‧○一一一公頃土地分歸上訴人壬○○取得，編號Ｆ所示面積○‧
○一一一公頃土地分歸上訴人癸○○取得，編號Ｇ所示面積○‧○一一一公頃土地分
歸上訴人辛○○取得，編號Ｊ所示面積○‧○一二六公頃土地及編號Ｌ所示面積○‧
一三三一公頃土地分歸上訴人丙○○、乙○○、己○○、卯○○、寅○○、辰○○、
地○○、Ａ○○、未○○、午○○、巳○即連文慧、宙○○、天○○、戊○○、庚○
○、申○○、酉○○、丑○○、Ｃ○○、Ｄ○○、Ｂ○○、丁○○、宇○○、黃○○
及被上訴人子○○等二十五人取得，並由其二十五人以原判決附表三所示應有部分比
例保持共有。按以原物為分配時，如共有人中，有不能按其應有部分受分配者，得以
金錢補償之，民法第八百二十四條第三項定有明文。本件各共有人所分配之土地，雖
與其應有部分比例換算之面積相等，但因臨路地與裡地有價值高低之別，經囑託華聲
公司鑑定結果，認系爭土地分配與上訴人玄○○、壬○○、癸○○、辛○○部分之位
置，其價值較其按應有部分計算之價值有所減少，其餘共有人取得部分，其價值則有
增加，詳如原判決附表二所示，並有該公司鑑定報告書可稽。核其鑑定結果已詳予敘
明所憑之依據及鑑定之方法，而為客觀之評估，自屬可採。該分得土地價值低於其應
有部分價值之共有人，未能按其應有部分受分配，自應由增加價值之共有人以金錢補
償之。參酌民法第八百二十五條規定：「各共有人，對於他共有人因分割而得之物，
按其應有部分，負與出賣人同一擔保責任」，分得土地價值增加之共有人所提出之補
償金，自應由其他分得土地減少價值之共有人，按其減少價值比例受領。上訴人亥○
○、戌○○、甲○○、戊○○、庚○○、丙○○、天○○、地○○、Ａ○○、未○○
、午○○、巳○、丁○○、宇○○、卯○○、寅○○、辰○○、申○○、宙○○（原
判決誤載為玄○○）、酉○○、丑○○、Ｃ○○、Ｄ○○、Ｂ○○、黃○○、乙○○
、己○○及被上訴人子○○各應按如原判決附表二所示增加之金額補償其餘上訴人玄
○○、壬○○、癸○○、辛○○，各補償金額由受補償人按該附表二所示減少金額比
例受補償。至上訴人亥○○五人所提出如原判決附圖二乙案之分割方法，因臨員鹿路
價值較高部分土地均分歸上訴人亥○○兄弟五人，有違公平原則，不足採取。爰將第
一審所為原物分割之判決廢棄，改判如上開分割方法，經核於法並無違背。上訴論旨
，就原審取捨證據、認定事實之職權行使，及本其自由裁量權所定之分割方法，指摘
其為不當，求予廢棄，非有理由。
據上論結，本件上訴為無理由。依民事訴訟法第四百八十一條、第四百四十九條第一
項、第七十八條，判決如主文。
中      華      民      國    八十九    年      七      月     十四     日
                              最高法院民事第二庭
                                  審判長法官  曾  桂  香
                                        法官  劉  延  村
                                        法官  劉  福  聲
                                        法官  黃  秀  得
                                        法官  蘇  達  志
      右正本證明與原本無異
                                              書  記  官
中      華      民      國    八十九    年      七      月    二十五    日


司法院資訊處製作；財團法人民間司法改革基金會備份。
